臺灣新竹地方法院刑事判決　　　　　　　　　　　　　　九十年度易字第七四四號
　　公　訴　人　臺灣新竹地方法院檢察署檢察官
　　被　　　告　庚○○
　　選任辯護人　耿淑穎律師
　　被　　　告　己○○
　　右一人　　　彭火炎律師
　　選任辯護人　張玉琳律師
右列被告因違反農會法案件，經檢察官提起公訴（九十年度偵字第一九一六號），本
院判決如左：
    主  文
庚○○農會之選舉有選舉權之人，收受財物，而許以其選舉權為一定之行使，處有期
徒刑肆月，如易科罰金，以參佰元折算壹日。緩刑參年。
劉建准農會之選舉對於有選舉權人交付財物，而約其選舉權為一定之行使，處有期徒
刑伍月，如易科罰金，以參佰元折算壹日。扣案之新台幣伍萬元，沒收之。
    事  實
一、己○○、庚○○二人均係民國九十年新竹縣農會第十四屆經登記公告之理事候選
    人，二人並均於九十年二月二十六日當選出席新竹縣農會會員代表大會之會員代
    表，對於該屆新竹縣農會將於九十年三月二十日舉行之理、監事選舉均為有投票
    權人，己○○因有意於當選該屆理事後，競選縣農會理事長一職，惟必須先能當
    選縣農會理事，始能遂行該目的，遂基於賄選之犯意，於九十年三月中旬某日，
    在新竹縣竹北市六家附近進行縣農會理事競選之拜票活動時，交付新臺幣（下同
    ）十萬元予有理事選舉權資格之庚○○，其中五萬元委請庚○○轉交予與謝某熟
    識之另名該屆登記公告之理事候選人戊○○（另為不起訴處分），作為童某幫忙
    己○○拉票競選理事之對價，並請童某若於當選理事後，能投票支持己○○擔任
    理事長；另五萬元則交付庚○○本人，作為庚○○於投票選舉縣農會理事時，投
    票支持己○○及劉某指定配給票源之人戊○○等人當選理事，俾能於新任縣農會
    理事互選理事長時，共同支持己○○當選理事長一職。庚○○當場收受己○○交
    付之十萬元賄款，而其中五萬元於收受後（數日後已返還）許以其投票權將為一
    定之行使，支持己○○及己○○規劃配給票源之其他理事候選人，另五萬元旋於
    當日晚上，在新竹縣竹北市後火車站附近之「正旗」飯店餐敘中，將己○○轉託
    之五萬元交付戊○○，並告以於當選縣農會理事後，支持己○○擔任理事長。嗣
    於九十年三月二十日縣農會舉行理、監事選舉結果揭曉，己○○及戊○○二人均
    順利當選新任理事，庚○○則落選。戊○○於收受前述五萬元時，因深覺不妥，
    遂於選舉後之九十年三月二十一日中午，至新竹縣竹北市農會辦公室委請該農會
    不知情之推廣股股長乙○○轉交該五萬元予不知情亦在該農會任職而為庚○○媳
    婦之孟憲敏，孟憲敏收受後將之放入竹北市農會定儲信封袋內攜返家中交還庚○○，庚○○遂於九十年三月二十三日上午，在新竹縣竹北市○○○路竹北市市民
    代表會辦公室委請友人丙○○將戊○○退回之前述五萬元（以竹北市農會定諸信
    封袋包裝）拿至設於新竹縣芎林鄉○○村○○路九八九號新竹縣農會辦公室欲交
    給並無賄選犯意聯絡且時任縣農會總幹事之吳明增（另為不起訴處分）或該農會
    職員黃玉樹轉交予吳明增，欲以此方法退還前述五萬元予己○○。嗣於當日下午
    丙○○至新竹縣農會辦公室將前述五萬元交付黃玉樹，再由黃玉樹將該錢交予適
    前往縣農會辦公室找總幹事吳明增之縣議員丁○○收受（亦為本屆縣農會監事候
    選人，嗣並當選縣農會常務監事，另為不起訴處分），丁○○於收受該五萬元後
    ，隨即進入吳明增辦公室。旋為臺灣新竹地方法院檢察署檢察官據報後在現場指
    揮法務部調查局新竹縣調查站（下稱新竹縣調站）調查人員進入縣農會總幹事吳
    明增辦公室內實施搜索，嗣於該辦公室內起獲由丁○○藏置於空氣清淨機下之前
    述該五萬元現金因而查獲。
二、案經臺灣新竹地方法院檢察署指揮法務部調查局新竹縣調查站、新竹縣警察局偵
    查起訴。
    理  由
一、訊據被告庚○○對於右揭犯罪事實均坦認不諱，被告己○○則矢口否認有何違反
    農會法之賄選犯行，辯稱既未與被告庚○○見面，且未交付賄款予被告庚○○及
    委託轉交予戊○○，並提出其存褶中並未有如同案被告庚○○供稱之金額出入，
    又當時尚未具有理事資格，並不具有選舉權，未違反農會法之規定云云。惟查：
（一）被告庚○○於警訊、偵查及本院審理時之供述均為於九十年三月某日在竹北市
      六家附近收受被告劉建准所交付之十萬元，其中五萬元於收受後數日即交還被
      告劉建准，另五萬元則於同日交付予戊○○等語，此與証人戊○○供稱收受被
      告庚○○轉交被告劉建准之五萬元賄款部分亦相合，故被告庚○○雖數次供述
      於小細節上有些許不同，然參以被告庚○○之年紀已近七十歲，屬垂暮之年，
      記憶已然衰退，與青壯年人之記憶力當不能比擬，且加以時隔甚久，欲希其就
      細微末節之事，猶能印象深刻明晰實非易事，自難以其前後供述之小細節不一
      致即遽謂其所述不可採，且被告庚○○與被告劉建准間並無任何仇怨關係，業
      據雙方坦承在卷，若非真有其事，被告庚○○何需大費周章為前開賄款之返還
      行為，且被告庚○○對被告劉建准所提如何配票，及許以於選舉理事長時就其
      投票權為一定之行使之詞，亦供述甚詳，再參以被告庚○○自白之犯罪事實，
      於己亦非有利，若非被告己○○真有行求、期約及交付賄款之事實，被告庚○○豈可能就本件行、受賄及其目的、返還賄款之相關前後事實作詳細之供述，
      並與事後查得之相關證人供述及扣得之證物等資料均相符合？故被告庚○○前
      開供述堪以採信。
（二）再參以証人戊○○於調查站及偵查中經訊問時，對於九十年三月中旬某日，在
      新竹縣竹北市六家附近收受被告庚○○轉交被告劉建准交付之五萬元欲作為其
      投票選舉理事長之用，並於同年月二十一日將現金交予訴外人乙○○，欲轉交
      回被告劉建准等情，亦經其供述甚明，並有經扣案之現金五萬元在卷可稽，雖
      証人戊○○當時並非縣農會代表，然亦已登記參選理事，係有投票權資格之人
      ，並係為將來選舉理事長之人，故被告劉建准既欲競選理事長，而向其拉票，
      並交付賄選之代價五萬元，故其所述誠屬可信，亦足証明被告庚○○前開供述
      屬實。至被告庚○○為何輾轉交由他人轉交証人戊○○所收受之五萬元，則與
      現實狀況之其事後未獲選為理事相關，故尚非如此即可推認被告庚○○所述及
      所為不符常理而不足採甚明。
（三）故被告己○○於右述時地，基於能當選新竹縣農會理事及於當選理事後能順利
      當選理事長一職之雙重目的，與被告庚○○期約、行賄、交付賄款十萬元，嗣
      於九十年三月二十日新竹縣農會理事選舉完後之同年月二十三日，由被告庚○○再受証人戊○○之託，將先前其從被告庚○○處輾轉受贈之五萬元款項部份
      ，透過被告庚○○及謝某友人丙○○、新竹縣農會職員黃玉樹及總幹事吳明增
      等人，欲返還被告己○○之事實，除據被告庚○○，及証人戊○○二人供承在
      卷外，並經證人即新竹縣竹北市農會職員乙○○及孟憲敏（亦為被告庚○○之
      媳婦）、丙○○、黃玉樹等人均結證在卷，且本件經檢察官率新竹縣調站調查
      人員於新竹縣農會總幹事即同案被告吳明增（嗣後經不起訴處分）之辦公室內
      之空氣清淨機下查獲由同案被告丁○○（嗣後經不起訴處分）藏置之前述五萬
      元現款及用以裝錢之新竹縣竹北市農會定儲包裝袋一紙，並有現場勘驗筆錄在
      卷可資佐證，且前開用以包裝五萬元退款之信封袋，經新竹縣警察局鑑識人員
      採驗指紋比對結果，確留存有同案被告丁○○之指紋，此有新竹縣警察局九十
      年五月二日（九十）竹縣警刑四字第三０一五五號函所附內政部警政署刑事警
      察局鑑驗書在卷可稽，亦足証被告庚○○及証人戊○○前開交付、收受賄款之
      流程屬實。
（四）且被告庚○○於偵查中經測謊時，均未迴避所提問題，而本件相關接觸查獲賄
      款五萬元之人，除被告劉建准因供稱身體不適未參與測謊外，經測謊結果，當
      時之同案被告吳明增於偵查中經針對關於「己○○有向縣農會代表買票嗎？」
      、「那五萬元是庚○○退還的買票錢？」等問題進行測謊詢問結果，其所為「
      沒有」「不知道」之回答均呈情緒波動之說謊反應；同案被告丁○○於前述測
      謊中，就有關於「己○○有向縣農會代表買票嗎？」、「那五萬元是庚○○退
      還的買票錢嗎？」、「黃玉樹有將庚○○退還的買票錢交給你嗎？」等問題所
      為「不知道」、「不知道」、「沒有」之回答亦均呈情緒波動之說謊反應，此
      有九十年三月三十日法務部調查局（九十）陸（三）字第九００一七八九七號
      鑑定通知書一紙在卷可憑，依前開測驗結果亦可推知，同案被告吳明增、丁○○對於被告己○○有向被告庚○○以五萬元之對價交付賄款、期約被告庚○○
      於理、監事選舉時為一定投票之行使等情均知之甚詳，益證被告庚○○、戊○○二人及證人丙○○、黃玉樹等人就被告己○○所為行賄事實及返還賄款流程
      事實所為之供述及證述均具憑信性，被告庚○○所述應非虛偽，被告劉建准前
      開供述尚非可採。
（五）又本件被告劉建准交付賄款予被告庚○○及証人戊○○之目的，固有為求將來
      理事長選舉時投票支持，即為其投票權之一定行使，然依農會選舉之程序，需
      先經選為理事方可參與理事長之選舉，參以卷附之理事選舉日，與理事長選舉
      日相隔僅數日，常人均知，若待選上理事後方為拉票之行為，毋寧已宣告選舉
      之失利，故為選舉佈椿，於競選理事時，即預估參與之人選，而投入競選之工
      作，故而被告庚○○供稱之被告劉建准所交付賄款係供其競選理事並投票支持
      指定候選人之詞即堪採信，則被告劉建准所交付之賄款並非僅係為其理事長之
      選舉而交付或單純之交付競選經費，應係用以支持其所指定之候選人之對價，
      即並非僅係單純之提供理事競選費用，而係對有選舉權之人交付財物約其選舉
      權為一定之行使行為，故不論當時証人戊○○是否具有縣農會代表之資格，其
      既已登記為理事候選人，即為具有選舉權之人，自有交付賄款作為對價之可能
      ，且縱各有配票之行為，然因涉及將來所可能參與之理事長之爭，故非得以各
      配幾票而推論不可能需交付賄款之情形，亦不得自嗣後被告劉建准於理事長選
      舉時之得票數，及事後是否另有考量而未競選理事長，即推論被告劉建准並無
      交付賄款可能之行為甚明，且被告劉建准雖提出其存褶中並未有五萬元或十萬
      元之收支情形，然被告劉建准並未提出其他存褶証明其所有之資力，蓋被告未
      必即將所有資金均置於銀行或農會中，且依被告所提農會存褶內記載，被告劉
      建准有數筆定存利息轉入之資料，其中有一筆定存之利息，每月高達一萬四千
      多元（帳號00000000，九十年一月二日至同年五月二日，每月定息均
      轉入一四一四六元），且以被告劉建准所提出之存褶上記載，每月定存利息轉
      入即有數萬元之多，其辯稱無五萬元或十萬元之經濟狀況，顯無法採信，至証
      人甲○○雖結稱被告二人並非同時其住處拜票等語，然既如前所述，尚非得以
      此即認被告庚○○之供述不可採甚明。
（六）此外，復有新竹縣農會第十四屆理事、監事候選人名冊、新竹縣農會第十四屆
      會員代表當選人名冊、新竹縣農會第十四屆理、監事當選人名冊各一件等在卷
      可資佐証，均核與被告庚○○之供述大致相符，被告劉建准前開所辯則尚非可
      採，故被告二人前開犯行，事証明確，均堪認定。
二、核被告己○○所為係犯農會法第四十七條之一第一項第二款之對於有選舉權之人
    交付財物而約其選舉權為一定之行使罪，被告庚○○所為係犯農會法第四十七條
    之一第一項第一款之有選舉權人收受財物而許以其選舉權一定之行使罪。爰審酌
    被告庚○○、劉建准分別之犯罪動機、目的、手段，賄款數額，以金錢介入選舉
    ，有失公平，且其圖藉金錢競選之行為，腐蝕基層農會選舉之基石，且將使基層
    農會組織結構因而受危害，因認被告等犯行所生危害甚鉅，且參以被告等之犯後
    態度等一切情狀，分別量處如主文所示之刑，並諭知易科罰金之折算標準。又被
    告庚○○坦承犯行，並對其犯行詳細供述，犯後坦承犯行，態度良好，且已將賄
    款退還，所生危害尚非重大，並查其前未曾犯罪，有臺灣新竹地方法院檢察署刑
    案資料查註紀錄表及臺灣高等法院被告全國前案紀錄表等在卷可參，其經此刑之
    追訴處罰，當知所警惕，諒無再犯之虞，爰並宣告緩刑三年，以勵自新。扣案之
    新台幣五萬元，係被告劉建准所有，並供犯罪所用之物，業經本院認定在卷，依
    刑法第三十八條第一項第二款規定沒收之。
據上論斷，應依刑事訴訟法第二百九十九條第一項前段，農會法第四十七條之一第一
項第一款、第二款，刑法第十一條前段、第四十一條第一項前段、第七十四條第一款
、第三十八條第一項第二款，罰金罰鍰提高標準條例第一條前段、第二條，判決如主
文。
中      華      民      國      九十一  年      六    月      二十五    日
                               臺灣新竹地方法院刑事第二庭
                                   法  官  王紋瑩
右正本證明與原本無異。
如不服本判決，應於判決送達後十日內向本院提出上訴狀( 應附繕本 )，上訴於
臺灣高等法院。
                                   書記官  馮玉玲
中      華      民      國      九十一  年      六    月      二十五    日
農會法第四十七條之一第一項第一款、第二款：
農會之選舉有左列行為之一者，處三年以下有期徒刑，得併科三萬元以下罰金：
一、有選舉權之人，要求、期約或收受財物或其他不正利益，而許以不行使其選舉權
    或為一定之行使者。
二、對於有選舉權之人，行求、期約或交付財物或其他不正利益，而約其不行使選舉
    權或為一定之行使者。
